【裁判字號】    98,上訴,500
【裁判日期】    990826
【裁判案由】    貪污治罪條例
【裁判全文】
臺灣高等法院刑事判決                 98年度上訴字第500號
上  訴  人  臺灣桃園地方法院檢察署檢察官
被      告  甲○○
選任辯護人  莊志成律師
            陳萬發律師
被      告  丙○○
            乙○○
共      同
選任辯護人  邱奕澄律師
            林珪嬪律師
上列上訴人因被告等違反貪污治罪條例案件，不服臺灣桃園地方
法院96年度訴字第503 號，中華民國97年12月11日所為之第一審
判決（起訴案號：臺灣桃園地方法院檢察署95年度偵字第24419
號、偵字第4573號；96年度偵字第4574號），提起上訴，本院判
決如下：
    主  文
上訴駁回。
    理  由
壹、公訴意旨略以：被告甲○○係桃園縣議會主任秘書，經桃園
    縣議會議長曾忠義指定負責綜理、經辦桃園縣議會原訂於民
    國95年2 月16、17日舉辦之「中華民國縣市議會議長、副議
    長第二十一次聯誼座談會」（下稱聯誼會）事宜，為依法令
    從事公務之人員。緣聯誼會依需求不同區分為「飲食住宿」
    、「紀念品採購」及「活動委託企畫及執行」三部分，被告
    甲○○明知依政府採購法規定，應辦理公開招標，竟基於經
    辦、購辦公用器材收取回扣、舞弊得利之故意，於公開招標
    前，先行透過不知情之友人樊家和與哈雷國際有限公司（下
    稱哈雷公司）負責人即被告丙○○、巧思廣告有限公司（下
    稱巧思公司）負責人即被告乙○○接洽，而為下列之行為：
（一）就紀念品採購案部分：桃園縣議會議事組於95年1 月11日
      ，將聯誼會紀念品採購案簽出，預算書購買數量 100份、
      每份新臺幣（下同）5,000 元、總價50萬元，被告甲○○
      為使此採購案能由哈雷公司承作，竟於同年1 月23日前某
      日，樊家和偕同被告丙○○至桃園縣議會之被告甲○○辦
      公室洽談承作事宜時，向被告丙○○保證將促使議會採購
      由哈雷公司先前提供之琉璃樣品作為紀念品，惟哈雷公司
      需將琉璃飾品每座報價7,800元提高為9,000元，並將超過
      部分價額共計84,000元整交付作為回扣報酬，而被告丙○○基於對公務員違背職務之行為，期約賄賂之犯意，同意
      得標後支付琉璃飾品之差價予被告甲○○作為回扣，被告
      甲○○隨即將該次招標之預算及數量先行告知被告丙○○
      知悉，再由被告丙○○以含稅價6,700 元向不知情之湘金
      有限公司（下稱湘金公司）負責人葉金滿購買「至尊無上
      」琉璃飾品作為聯誼會紀念品，被告丙○○隨即向葉金滿
      訂購上開琉璃70座，葉金滿則再將該訂單轉包予不知情之
      毛燦製作。被告甲○○並於同年月27日，再將聯誼會與
      會人員名單交由被告丙○○以提早將與會之各縣市議長、
      副議長之名板製作完成，並預先加貼在琉璃紀念品之基座
      上。同時為使哈雷公司順利得標，即拖延公開招標之公告
      時間，遲不核准紀念品採購案，延至同年2月6日，始與被
      告丙○○共同在其議會辦公室，先後向不知情之桃園縣議
      會議事組主任孫惠生、總務組主任劉仁撓、會計主任陳德
      興等三人展示上開哈雷公司琉璃飾品樣品，要求以該公司
      提供之琉璃為聯誼會紀念品，且單價為9,000 元，因該琉
      璃飾品單價已超出原預算之5,000 元，被告甲○○遂指示
      將紀念品之原份數 100份減少為70份，預價增加為63萬元
      ，並要求孫惠生修改簽呈抽換預算書後，始簽章核淮交由
      承辦人即總務組專員廖錦秀續行辦理公開招標事宜，廖錦
      秀因而遲至同年2月8日始上網公告招標案，因依法等標期
      需為五日以上，故將開標日期定為同年2 月14日即聯誼會
      前二日開標，並公告履約期限為同年2 月15日即得標後翌
      日、聯誼會前一日，造成其餘廠商無法及時知悉該招標案
      ，且縱使投標、得標，亦無法按時如數給付紀念品而無法
      參與投標，藉此，僅早已備妥琉璃飾品之哈雷公司順利以
      9,000 元之最高單價投標。其後因該招標案遭議會議員質
      疑為特定廠商量身定作，議長曾忠義遂壓低預算金額為35
      萬元，因僅哈雷公司一家廠商投標，乃依規定於同年月15
      日至議會辦理開標議價，然被告丙○○不願以過低底價承
      作，因而廢標，被告丙○○方未如數將84,000元之回扣支
      付予被告甲○○。
（二）就活動委託企畫及執行部分：聯誼會本無活動委託企畫及
      執行標案，被告甲○○為使事後增加之活動策劃工作能由
      巧思公司承作，竟於同年月21日，樊家和偕同被告乙○○
      至其辦公室洽談承作事宜時，向被告乙○○要求利潤百分
      之15作為回扣報酬，方同意該聯誼會之活動事宜由其承作
      ，而被告乙○○亦基於對公務員違背職務之行為，期約賄
      賂之犯意，同意上開條件，被告甲○○遂於同年2月6日，
      要求孫惠生加簽以往聯誼會所無之活動委託企畫及執行項
      目案，預估經費為809,025 元，並將巧思公司之活動企劃
      案二本及估價單交予孫惠生，表示活動標案部分由被告乙○○承包施作，孫惠生遂依照巧思公司估價單製作經費概
      算表，並將活動企畫案一本轉交予劉仁撓，再由廖錦秀依
      該企劃案內容辦理公開招標，並要求孫惠生交付聯誼會活
      動細節及相關資料，並提前將聯誼會所需物品如邀請函、
      出席證、名牌等製作完成。甲○○即藉由規劃增加活動委
      託企畫及執行標案之方式，拖延招標之公告時間，使廖錦
      秀遲至同年2月9日始得以上網公告招標，因依法等標期需
      為五日以上，故將開標日期訂為同年2 月15日即聯誼會前
      一日開標，而履約期限為同年2 月17日即聯誼會第二日，
      造成其他廠商未能及時知悉該招標案，且縱使投標、得標
      ，亦難以提出活動企畫而無法參與投標。故僅早已完成活
      動策劃及活動所需物品之被告乙○○得另以協力廠商釧眾
      有限公司名義參與投標。然嗣後亦因聯誼會招標案遭抨擊
      ，桃園縣議會為免受外界質疑，乃決定「活動委託企畫及
      執行」招標案不予開標，被告乙○○因而無法得標，故未
      將約定之百分之15回扣支付予被告甲○○。
（三）據上，認被告甲○○涉違犯貪污治罪條例第4 條第1項第3
      款之購辦公用物品收取回扣舞弊罪嫌；而被告丙○○、乙○○均係涉犯貪污治罪條例第11 條第1項之違背職務行賄
      罪嫌。
貳、按犯罪事實應依證據認定之，無證據不得認定犯罪事實，不
    能證明被告犯罪者，應諭知無罪之判決，刑事訴訟法第 154
    條第2 項、第301條第1項分別定有明文。又犯罪事實之認定
    ，應憑證據，如未能發現相當證據，或證據不足以證明，自
    不能以推測或擬制之方法，作為裁判基礎，最高法院40年台
    上字第86號判例著有明文；且認定犯罪事實所憑之證據，雖
    不以直接證據為限，間接證據亦包括在內，然而無論直接證
    據或間接證據，其為訴訟上之證明，須於通常一般之人均不
    致有所懷疑，而得確信其為真實之程度者，始得據為有罪之
    認定，倘其證明尚未達到此一程度，而有合理之懷疑存在而
    無從使事實審法院得有罪之確信時，即應由法院為諭知被告
    無罪之判決。再檢察官對於起訴之犯罪事實，仍應負提出證
    據及說服之實質舉證責任，倘其所提出之證據，不足為被告
    有罪之積極證明，或其指出證明之方法，無從說服法院以形
    成被告有罪之心證，基於無罪推定之原則，自應為被告無罪
    判決之諭知，有最高法院76年台上字第4986號、92年度台上
    字第128號判例可參。
、
一、檢察官認被告甲○○、丙○○、乙○○涉有上揭犯嫌，係以
    被告甲○○、丙○○、乙○○之供述；證人樊家和、廖錦秀
    、孫惠生、劉仁撓、葉金滿、毛燦、曾忠義等人之證述；
    桃園縣議會議事組之上開聯誼會舉辦簽呈及經費概算表、桃
    園縣議會總務組之紀念品採購案預算書、湘金公司之訂貨單
    、哈雷公司之報價單、桃園縣議會總務組簽呈、底價核定表
    、開（決）標紀錄表、採購標單、桃園縣議會舉辦「中華民
    國縣市議會議長、副議長第21次聯誼座談會」之招標公告及
    無法決標公告、桃園縣議會紀念品採購案投標標價清單、桃
    園縣議會議員手冊及名板名單、「至尊無上」琉璃及名板扣
    押物保管清單、琉璃照片136張、扣案琉璃6座、桃園縣議會
    議事組之活動委託企畫及執行簽呈及經費概算表、巧思公司
    活動企畫書、手寫策劃資料、製作物發票、出席證及邀請卡
    樣本、回顧VCD 及製作圖檔資料之光碟、活動委託企畫及執
    行招標文件、乙○○之陳情書等為其主要論據。
二、檢察官不服原審諭知被告等人均無罪之判決提起上訴，其上
    訴意旨略稱：
（一）就證據能力部分：證人應命具結之立法理由，在於使證人
      能在認識偽證處罰的負擔下，據實陳述，以發現真實，意
      即在於擔保證言之可信性。本案偵查檢察官於95年11月23
      日晚上 8時許，為第一次訊問時已命證人丙○○具結，有
      證人結文乙紙附卷可稽（見偵字卷(一)第15頁），於證人丙○○具結之當時，即應知其負有偽證之刑責，應擔保證言
      之可信性，雖檢察官於當日訊問至晚上9 時21分，休庭二
      分鐘後，重啟偵查庭為第二次訊問，然此二次偵訊係屬同
      一庭期，此觀之前後二次之偵訊筆錄，僅隔二分鐘即可證
      明，既屬同一庭期，於第一次偵訊筆錄之具結效力自當仍
      繼續存在，且證人丙○○於當日偵訊之初既有具結，自能
      在認識偽證處罰的負擔下，據實陳述，已足以擔保其證言
      之可信性。證人丙○○既有具結，則該次庭期證人之證述
      ，依刑事訴訟法第158條之3之規定應認有證據能力。
（二）就甲○○犯行部分：
  １、同案被告丙○○於上開庭期既有具結，應認其證言有證據
      能力，已如上述。經查：證人即同案被告丙○○於95年11
      月23日晚上 9時23分接受檢察官訊問時證述：「當時雖然
      沒有明說要退給他差價，但是我們一般作生意的默契就是
      這樣，當時跟主秘是達成默契，差額部分會給他。」等語
      （同偵字卷(三)第17頁），雖其於96年2月1日檢察官訊問時
      供述：「（問：〈提示95年11月23日的筆錄〉為何你轉做
      污點證人時，曾指證當時曾跟主秘報8,190 ，跟他達成默
      契，將差價退給他？）我沒有跟他達成默契，我上次沒有
      這樣講。我只是跟他報價。」等語，復於原審審理時改口
      證述：「（問：本件採購案，你有無與甲○○約定收取回
      扣？）沒有。甲○○從來沒有向我提過這件事。」等語，
      然經原審當庭勘驗證人即被告丙○○上開95年11月23日晚
      上9 時23分檢察官訊問時之光碟，發現證人即被告丙○○
      確有回答「應該會要吧，這是默契。」等語，有原審勘驗
      筆錄在卷可稽（見原審卷(二)第141 頁），顯見被告甲○○
      縱未以言詞表明欲收取回扣，然確有以客觀上之行動表示
      欲收回扣之情，參以證人樊家和於偵訊時證述：「一月份
      過年前有一天，丙○○回家跟我說，他跟我說他（指被告
      丙○○）報給主秘（指被告甲○○）7,800 元，報給議會
      標價是9,000 元，中間差價是要退給主秘的」等語（見偵
      字卷三第17頁）業經原審勘驗光碟無訛，益證證人丙○○
      確有與被告甲○○達成收取回扣之合意。
  ２、共同被告乙○○於檢察事務官、檢察官訊問時供、證述：
      我與甲○○第一次見面吃飯時，甲○○就已經跟我提過回
      扣的事，當時甲○○就有跟我說「這個活動給你辦，就像
      大家一起合作做生意一樣」，因我是做生意的人，一聽就
      知道甲○○的意思就是要索取回扣，但我當時不以為意，
      沒有回應他，第二次是在95年1 月21日，樊家和與我一同
      去甲○○的辦公室，甲○○又說「案子的進度已經到這個
      階段了，已經快確定了」，並問我「作這個案子利潤有多
      少？」，我回說「還沒做完不清楚，但合理的利潤是一成
      半到二成」，甲○○就笑笑的問我說「那我可以佔多少？
      」，我回說「事情還沒有做完，還不清楚。」等語（見偵
      字卷(一)第116頁，偵字卷(三)第102頁、第224頁、第232頁）
      ，核與證人樊家和於95年12月6 日，檢察官訊問時結證述
      ：「（問：當時你有無聽到甲○○向乙○○要求15％回扣
      ？）這件事應該是在甲○○辦公室時甲○○跟乙○○講的
      ，但當時我去上廁所，所以沒聽到，事後乙○○才告訴我
      的。」等語（見偵字卷(三)第47頁）相符，且有扣案之陳情
      書四份附卷可稽，足見被告確有向證人乙○○索取回扣乙
      事。
  ３、證人丙○○於檢察官訊問及原審雖證述：我是於95年1 月
      間經樊家和告知桃園縣議會有紀念品的採購案，我便與樊
      家和至甲○○之辦公室詢問有無承作之機會，甲○○一開
      始告訴我這個採購案只要五人小組通過就會跟我議價，並
      要我先提供樣品給五人小組看，以決定是否採用，我就到
      湘金公司找葉金滿，挑選「至尊無上」之琉璃飾品，而於
      95年1 月24日我將該琉璃飾品送至甲○○辦公室，甲○○
      就告訴我每份紀念品的預算是9,000 元，問我70個可以算
      多少錢，我就向甲○○報價不含稅為7,800 元、含稅為
      8,190 元，甲○○便說要給議會裡面其他人看而要我將該
      樣品留下，後於95年1 月27日我又去甲○○的辦公室問是
      否已經決定，甲○○就告訴我，已經決定要給我做，我就
      告訴甲○○2 月16日要交貨沒有預先趕工，根本趕不出來
      ，便要求先下訂單，但甲○○說沒有辦法先下訂單，因為
      我想甲○○是主秘，而且他說議會已經決定了，所以我相
      信甲○○的話，便先行製作，同時將縣議會通訊錄勾有各
      縣市議長、副議長、主秘之名字給我，要我先去做名板，
      之後再補議會之採購流程，但我是到2 月初才知道該採購
      案要對外招標，我便去購買標單，我看到標單上寫預算是
      63萬元，便想多賺一點就直接依招標資料上註明之預算、
      採購金額參與投標，甲○○並未告訴我用多少錢投標等語
      （見偵字卷(三)第11頁至第14頁、第231 頁，原審卷(二)第30
      頁至第35頁）；證人乙○○於檢察官訊問及原審審理時證
      述：甲○○當時告訴我只要經過五人籌備小組同意，我就
      可以承作，所以我有提出一份企畫書及估價單交給甲○○
      ，以便甲○○向五人籌備小組報告，之後甲○○就告訴我
      五人籌備小組已同意由我承作，以便開始製作活動所需之
      物品，我是在議長、副議長聯誼會召開前一個星期，甲○○告訴我該採購案要公開招標我才知道，甲○○有告訴我
      因為我東西都已經完成了，而且時間很緊迫，不可能有其
      他廠商會參與投標，叫我不要擔心招標的事，甲○○並保
      證一定會讓我承作，我本來要以巧思公司名義參與投標，
      但因巧思公司不具投標廠商之資格，所以我才會以協力廠
      商釧眾公司名義投標等語（見偵字卷(一)第114頁至第118頁
      ，偵字卷(三)第100頁至第104頁、第232頁，原審卷(二)第 17
      頁至第30頁），足認被告甲○○於本件「紀念品」、「活
      動委託企畫與執行」之採購案未經招標、決標、評選、議
      價等程序前即向被告丙○○、乙○○保證由其二人承作等
      情。被告既已向證人丙○○、乙○○索討回扣，復要求所
      承辦之公務人員盡力配合，雖被告丙○○、乙○○二人事
      後各因低價過低或無法得標之因素因而未將回扣支付予被
      告，然僅係未遂，而無礙被告之犯行已合於貪污治罪條例
      第4條第1項第3 款之購辦公用物品收取回扣舞弊之構成要
      件。
（三）被告丙○○、乙○○部分：
      雖「回扣」與「賄賂」文義上有所不同，然不論係公務員
      就應付給之建築材料費或工程價款，向對方要約，提取一
      定比率或扣取其中一部分，圖為自己不法之所有之「回扣
      」；或係對於公務員之職務行為或違背職務行為，所給付
      具有一定對價關係之金錢或可以金錢計算之財物等不法報
      酬之「賄賂」，實質上均係使公務員就違背職務之行為獲
      得財產上之不法利益，不能因文害義，而認「回扣」並非
      「賄賂」，蓋回扣實質上即為一種賄賂，僅係用語不同。
      故被告丙○○、乙○○於主觀上既均已認與被告甲○○達
      成給付回扣之合意，難認主觀上無行賄之犯意存在。
（四）綜上所述，原審認定事實及適用法律有上述之違法，自難
      認原判決妥適，請撤銷原判決，另為適當之判決等語。
肆、訊據被告甲○○固坦承其為桃園縣議會主任秘書，並擔任上
    開聯誼會之籌畫小組及採購評審委員會召集人，於籌辦上開
    聯誼會活動時，經樊家和介紹而認識被告丙○○及乙○○，
    惟否認有何經辦公用物品收取回扣之犯行，辯稱：我並沒有
    向被告丙○○、乙○○等人索取回扣，也未曾向丙○○、乙○○表示評選委員會已決定採購丙○○提供之琉璃飾品作為
    本次聯誼會之紀念品及「活動委託企劃及執行」交由乙○○
    承作，並指示其等二人先行製作紀念品、相關文件等，亦未
    曾向劉仁撓、孫惠生表示要採購丙○○提供之琉璃飾品作為
    本次聯誼會之紀念品及增列「活動委託企畫及執行」之採購
    案而由乙○○承作，並指示更改議事組辦理活動及總務組公
    開招標之簽呈等語。辯護人為被告甲○○辯護稱：被告丙○○95年11月23日第二次偵訊筆錄沒有證據能力，甲○○沒有
    觸犯貪污治罪條例，檢察官並未針對原審認定提出具體的相
    反證據來證明被告確實有犯罪等語。被告丙○○、乙○○二
    人固均坦承經樊家和介紹而與被告甲○○商討承作上開聯誼
    會紀念品及活動委託企畫及執行採購案之相關事宜，惟均堅
    詞否認有何對於公務人員違背職務期約賄賂之犯行，被告丙○○辯稱：在整個過程中，我從來沒有跟他們有期約，他們
    說他們急著要紀念品，我們才會提供樣品，通過議會小組評
    議後，決定要買我們的東西，我們依照他們的指示，本來要
    他們下訂單，後來他們又說要過了年才能夠補程序，後來變
    成公開招標，我們依照程序去競標，後來發現底價太低，我
    們不願意賠錢做，甲○○也沒有跟我們暗示回扣的情形等語
    ；被告乙○○則辯稱：因為第21屆議長聯誼會活動很緊急，
    經由樊家和介紹，說這個案子很趕，要我去幫忙，開始我們
    提企劃案，通過五人小組決議等語。辯護人為被告丙○○、
    乙○○二人辯護稱：95年11月23日第二次偵訊筆錄的問題是
    丙○○在轉為被告訊問之前，雖然有以證人身分具結，但之
    後再以證人身分詢問時，涉及證人保護法，更有必要讓被告
    清楚知道他的權益，這部分應該再讓被告丙○○具結；甲○○要求丙○○找樣品，要乙○○提企畫書，被告甲○○認為
    過年前是屬於緊急採購，二人就照甲○○的話做事，被告乙○○、丙○○都不知情這件事有任何要進行招標的情形，是
    後來甲○○才告知樊、葉二人，而二人確實有去參標且均無
    得標，丙○○、乙○○對於違背職務部分並無認識等語。
伍、本院之認定：
一、證據能力部分
（一）按被告以外之人於審判外之言詞或書面陳述，除法律有規
      定者外，不得作為證據。又被告以外之人於審判外之陳述
      ，雖不符合同法第159條之1至第159條之4之規定，但經當
      事人於審判程序同意作為證據，法院審酌該言詞陳述或書
      面陳述作成時之情況，認為適當者，亦得為證據；當事人
      、代理人或辯護人於法院調查證據時，知有第159條第1項
      不得為證據之情形，而未於言詞辯論終結前聲明異議者，
      視為有前項之同意。刑事訴訟法第159條第1 項及第159條
      之5分別定有明文。
（二）被告丙○○、乙○○於偵查中，在96年1月15日、96年2月
      1 日以被告身分於檢察官訊問時所為之陳述（見95年度偵
      字第24419 號偵查卷【下稱偵字卷】卷(三)第220頁至第225
      頁，偵字卷(一)第114頁至第118頁、偵字卷(三)第100至104頁
      ），對被告甲○○而言，均係屬被告以外之人於審判外之
      陳述，被告甲○○及其辯護人並不同意將之作為證據，而
      對於被告甲○○犯罪事實之證明，被告丙○○、乙○○所
      為之陳述，實具有證言之屬性，為擔保其等陳述之真實，
      檢察官亦應將其等身分轉為證人，告知刑事訴訟法第 181
      條所定權利後，依同法第186 條規定，命其等具結，其陳
      述始符合刑事訴訟法第158 條之3 之規定。惟檢察官並未
      為之，依前揭規定，應認丙○○、乙○○於上述偵訊期日
      以被告身份所為之陳述，對被告甲○○犯罪事實之證明，
      係無證據能力。
（三）按被告以外之人於檢察事務官、司法警察官或司法警察調
      查中所為之陳述，與審判中不符時，其先前之陳述具有較
      可信之特別情況，且為證明犯罪事實存否所必要者，得為
      證據，刑事訴訟法第159條之2定有明文。查丙○○、樊家
      和、葉金滿以關係人身分於檢察事務官詢問時所為之陳述
      （見偵字卷(一)第12頁至第16頁、第23頁至第28頁、第29頁
      至第34頁），與審判中未盡相符，檢察官對於其等先前之
      陳述是否具有較可信之特別情況，並未舉證以明之，且被
      告甲○○、丙○○、乙○○之選任辯護人亦表示不同意將
      之作為本案證據使用，是認上開三人以關係人身分於檢察
      事務官詢問時所為之陳述，不具證據能力。
（四）次按刑事訴訟法第158條之3規定：「證人、鑑定人依法應
      具結而未具結者，其證言或鑑定意見，不得作為證據。」
      所謂「依法應具結而未具結者」，係指檢察官或法官依刑
      事訴訟法第175 條之規定，以證人身分傳喚被告以外之人
      （證人、告發人、告訴人、被害人、共犯或共同被告）到
      庭作證，或雖非以證人身分傳喚到庭，而於訊問調查過程
      中，因其陳述具有證言之屬性而轉換為證人身分為調查時
      ，此時其等供述之身分為證人，則檢察官、法官自應依本
      法第186 條有關具結之規定，命證人供前或供後具結，其
      陳述始符合第158條之3之規定，而有證據能力。經查：
  １、被告丙○○、乙○○於95年11月23日、96年2月1日以證人
      身分接受檢察官訊問並依法具結所為之陳述（見偵字卷(三)
      第11頁至第14頁、第230頁至第234頁），經檢察官以證人
      身分訊問並依法命其等具結（結文分別附於同卷第15頁、
      第236頁【丙○○部分】、第235頁【乙○○部分】），依
      前揭說明，固非得依刑事訴訟法第158 條之3 規定排除其
      證據能力。
  ２、惟被告丙○○、證人樊家和於95年11月23日晚上9 時23分
      接受檢察官訊問時（見偵字卷(三)第16頁至第18頁），經檢
      察官同意適用證人保護法之規定以證人身分接受訊問前，
      原已經檢察官以被告身分訊問，並對其進行刑事訴訟法第
      95條訊問前之權利告知，當受訊問對象之身分再次轉換為
      證人時，依前揭規定，自仍應依法再命具結，其證言始具
      有證據能力，然因卷內並未見檢察官再命其二人具結、亦
      無此階段證述之證人結文附卷為憑，依前揭規定，應認被
      告丙○○、樊家和之身份經轉為證人後，其等所為陳述就
      被告甲○○犯罪事實之證明，不具有證據能力。
（五）又證人樊家和、廖錦秀、孫惠生、劉仁撓、葉金滿、曾忠
      義、毛燦等人於偵查中在檢察官面前經具結後所為之證
      述，其性質雖均屬傳聞證據，惟現階段刑事訴訟法規定檢
      察官代表國家偵查犯罪、實施公訴，依法其有訊問被告、
      證人及鑑定人之權，證人、鑑定人且須具結，而實務運作
      時，檢察官偵查中向被告以外之人所取得之陳述，原則上
      均能遵守法律規定，不致違法取供，是以，刑事訴訟法於
      92 年2月6日修正時，即為兼顧理論與實務，以該法第159
      條之1第2項規定，除顯有不可信之情況者外，得為證據（
      參考刑事訴訟法第159條之1立法理由）。上開證人於檢察
      官訊問時既均經具結，已具相當之擔保性，復於原審到庭
      接受交互詰問，並無顯不可信之情形，應可認其等於檢察
      官訊問時之供述具有可信性，而具有證據能力。
（六）卷附之湘金公司之定貨單、哈雷公司之報價單（見偵字卷
      (一)第11頁、第20頁），核其性質，雖為被告以外之人於審
      判外之書面陳述，惟上開書證係各該公司平日交易之流水
      記載，而其記載之內容亦與證人即同案被告丙○○、證人
      即湘金公司負責人葉金滿證述之內容相符，且該記錄之內
      容，核與本件事實具有關聯性，足認上開書證係於可信之
      特別情況所製作之文書，亦無證據證明係公務員違背法定
      程序而取得，依刑事訴訟法第159條之4第3 款之規定，應
      認有證據能力。
（七）扣案之陳情書四份（見原審卷(二)第102頁至第106頁）為審
      判外之書面陳述，核其製作原因，據證人樊家和於原審證
      述：丙○○、葉金滿之陳情書是丙○○、葉金滿交給我的
      ，而乙○○的二份陳情書是我幫乙○○製作的，我是根據
      乙○○向我陳述何時發生何事，用筆記記載下來，之後整
      理成正式書面，再傳真給乙○○看，請乙○○確認，第一
      份陳情書乙○○看過後，就說內容是對的，我就填載乙○○的身分證字號後將這份陳情書交給議長，但議長並不理
      會，所以我才又寫了第二份陳情書，這份也有請乙○○確
      認過，但乙○○說不要陳情了，所以才沒有寄出去等語（
      見原審卷(二)第75頁至第90頁），足認上開陳情書均係專為
      本案而製作，與刑事訴訟法第159條之4第1款、第2款所規
      定之通常情形下所為之日常紀錄文書、證明文書之情形不
      同，亦無同條第3 款所謂之特別可信情況，是認被告丙○○所作之陳情書，對其他被告而言，無證據能力，證人樊
      家和依被告乙○○陳述所作成之陳情書，對被告乙○○以
      外之人，無證據能力，證人葉金滿所作之陳情書對本件被
      告3人均無證據能力。
（八）本案下列所引用之其餘供述證據，經本院依法踐行調查證
      據程序，檢察官、被告甲○○、丙○○、乙○○三人及其
      等之辯護人均不爭執各該證據之證據能力，且迄本院言詞
      辯論終結前未就其餘證據之證據能力聲明異議，均同意作
      為證據，經本院審酌該等證據之作成情況，核無違法取證
      或其他瑕疵，認均適為本案認定事實之依據，依刑事訴訟
      法第159條之5規定，均有證據能力。
二、實體部分：
（一）被告甲○○部分：
  １、桃園縣議會議事組為籌辦聯誼會之事宜，於95年1 月11日
      簽請核示，經桃園縣議會議長曾忠義指派時任議會主任秘
      書之被告甲○○及另四人議會主管組成籌備小組，並由被
      告甲○○擔任該籌備小組召集人，負責指揮綜理聯誼會有
      關事宜。而籌備小組為辦理聯誼會之採購事宜，便依需求
      不同而分為「飲食住宿」、「紀念品採購」及「活動委託
      企畫及執行」等標案進行，其中「飲食住宿」之標案，因
      符合政府採購法限制性招標之規定，遂由桃園縣議會總務
      組逕以限制性招標完成採購；而「紀念品採購」及「活動
      委託企畫及執行」之標案，則採取公開招標之方式，其中
      「紀念品採購」之標案，總務組係於95年1 月27日簽請核
      示，經議長於95年2月8日批示後隨即公告，而於95年2 月
      14日開標，然僅被告丙○○擔任負責人之哈雷公司參與投
      標，經開標及三次減價，被告丙○○之標價仍高於底價35
      萬元，且不願以底價承作，因而廢標；另「活動委託企畫
      及執行」之標案，議事組係於95年2月6日簽請核示，經議
      長於96年2月8日批示核准後，總務組即於同日簽請核示辦
      理招標事宜，經議長於95年2月9日批示核可後，即於當日
      辦理招標公告，開標日期原訂於95年2 月15日，然於公告
      期間僅被告乙○○以釧眾有限公司名義參與投標，且嗣因
      取消本件採購而不予開標等情，業據被告甲○○供認在卷
      ，亦與證人即同案被告丙○○、乙○○於檢察官訊問時、
      原審及本院審理時之供述，證人廖錦秀、劉仁撓、孫惠生
      、曾忠義等人於檢察官訊問及原審證述相符，復有議事組
      辦理上開議長、副議長聯誼會簽呈、總務組辦理「飲食住
      宿」、「紀念品採購」、「活動委託企畫及執行」採購案
      之簽呈、招標公告、投標須知、投標廠商證件審查表、投
      標廠商聲明書、採購標單、投標標價清單、底價核定表、
      開（決）標紀錄表、勞務採購契約、開標簽到簿、營利事
      業登記證、評審工作紀錄、計分表、評分表、決標定期彙
      送公告、無法決標公告、總務組不予開標決標簽呈、廢標
      紀錄等在卷可稽（見偵字卷(四)第1頁至第286頁），此部分
      事實自堪以認定。
  ２、本件公訴意旨認被告甲○○與被告丙○○有達成收取回扣
      之協議，主要係以被告丙○○、證人樊家和於95年11月23
      日晚上9 時23分接受檢察官訊問時（見偵字卷(三)第16頁至
      第18頁）證述被告甲○○與被告丙○○達成收取回扣之默
      契等情為其依據。然查：
      (1)被告丙○○、證人樊家和上開證述，未經依法具結，認
        無證據能力，已如前述，自不得作為對被告甲○○不利
        之認定。
      (2)再者，縱依檢察官上訴意旨寬認被告丙○○、樊家和於
        95年11月23日晚上9 時23分所為陳述，前經具結在案，
        而無刑事訴訟法第158 條之3 規定之適用，然依偵訊筆
        錄之記載，被告丙○○於95年11月23日晚上9 時23分接
        受檢察官訊問時係證述：「當時雖然沒有明說要退給他
        差價，但是我們一般作生意的默契就是這樣，當時跟主
        秘是達成默契，差額部分會給他。」等語（見偵字卷(三)
        第17頁）；證人樊家和證稱：「一月份過年前有一天，
        丙○○回家跟我說，他跟我說他（指被告丙○○）報給
        主秘（指被告甲○○）7,800 元，報給議會標價是9,00
        0 元，中間差價是要退給主秘的」等語（見偵字卷(三)第
        17頁）。
      (3)而所謂「達成默契」之實情究竟如何，被告丙○○於96
        年2 月1 日接受檢察官訊問時供述：「（問：〈提示95
        年11月23日的筆錄〉為何你轉做污點證人時，曾指證當
        時曾跟主秘報8,190 元，跟他達成默契，將差價退給他
        ？）我沒有跟他達成默契，我上次沒有這樣講。我只是
        跟他報價」（見偵字卷(三)第224 頁）。
      (4)被告丙○○復於原審以證人身分接受交互詰問時，具結
        證述：「（問：本件採購案，你有無與甲○○約定收取
        回扣？）沒有。甲○○從來沒有向我提過這件事。」、
        「（問：〈請庭上提示95年偵字第24419號卷(三)第17 頁
        〉你偵訊時說『當時雖然沒有說明要退給他差價，但是
        我們一般做生意的默契就是這樣，當時與主秘是達成默
        契，差額部分會退給他』，你當時為何這樣說，這些話
        是什麼意思？）我沒有這樣講。檢察官當時問我說你們
        一般商業界是否有差額會退回，我說一般會這樣，但是
        我並沒有說甲○○有這樣。」、「（問：你的意思是說
        你沒有回答與主秘達成協議，也沒有回答說有差額退給
        他？）是。」、「（問：你與甲○○之間到底有無差額
        或回扣的默契？）沒有。」、「（問：甲○○有無向你
        期約退差額或回扣給他？）沒有。」等語（見原審卷(二)
        第34頁至第35頁）。顯見被告丙○○證述尚非一致，核
        其不利於被告甲○○之陳述之真實性，亦有疑問。
      (5)另經原審當庭勘驗證人即被告丙○○上開95年11月23日
        晚上9 時23分接受檢察官訊問時之影音錄製光碟，檢察
        官當時係問證人丙○○：「照你的意思主秘就不會要這
        筆錢，我都搞不清楚你的意思了？」，證人丙○○答：
        「應該會要吧，這是默契。」，有原審法院勘驗筆錄在
        卷可稽（附於原審卷(二)第141 頁），益徵丙○○之偵訊
        筆錄記載與實際訊問及回答情形有所出入，丙○○於該
        次檢察官訊問時，實未證述「當時跟主秘是達成默契，
        差額部分會給他」等語，反而係以欠缺確切事證與經驗
        基礎之個人主觀推測言語回答檢察官之問題，核其陳述
        依刑事訴訟法第160 條規定，亦難認有證據能力。
      (6)而證人樊家和於接受檢察官訊問時雖有「一月份過年前
        有一天，丙○○回家跟我說，他跟我說他（指被告丙○○）報給主秘（指被告甲○○）7,800 元，報給議會標
        價是9,000 元，中間差價是要退給主秘的」之證述，亦
        經原審當庭勘驗訊問光碟無訛，然核諸被告丙○○於原
        審以證人身分接受交互詰問時具結證稱：「（問：〈請
        庭上提示95年偵字第24419 號卷(三)第16、17頁〉樊家和
        偵訊時說你『一月份過年前有一天，丙○○回家跟我說
        ，他跟我說他報給主秘7,800 元，報給議會標價是9,00
        0 元，中間差價是要退給主秘的』有無此事？）沒有這
        回事，我沒有向議會報過價。我也沒有向樊家和講說我
        向議會報價9,000 元的事。」則被告丙○○是否曾向證
        人樊家和表示差價要給被告甲○○一情，即屬有疑。而
        無論由前引偵訊筆錄之記載或錄音（影）光碟經原審勘
        驗所示之丙○○實際陳述內容，亦均無法認定其與被告
        甲○○已達成退給差價之給付回扣協議，本院當無從以
        樊家和上揭證述為被告甲○○不利之認定。
      (7)據上所析，依被告丙○○、證人樊家和上揭證述，自難
        遽認被告甲○○與被告丙○○已達成收取回扣之協議。
  ３、又公訴意旨認被告甲○○與被告乙○○有達成收取回扣之
      協議，主要係以被告乙○○、證人樊家和於檢察事務官、
      檢察官訊問時陳稱：扣案之乙○○陳情書記載「私下要求
      15 ％ 作為回饋金」等為其依據。然被告乙○○於檢察事
      務官、檢察官訊問時，係稱：我與甲○○第一次見面吃飯
      時，甲○○就已經跟我提過回扣的事，當時甲○○就有跟
      我說「這個活動給你辦，就像大家一起合作做生意一樣」
      ，因我是做生意的人，一聽就知道甲○○的意思就是要索
      取回扣，但我當時不以為意，沒有回應甲○○，第二次是
      在95 年1月21日，樊家和與我一同去甲○○的辦公室，甲○○又說「案子的進度已經到這個階段了，已經快確定了
      」，並問我「作這個案子利潤有多少？」，我回說「還沒
      做完不清楚，但合理的利潤是一成半到二成」，甲○○就
      笑笑的問我說「那我可以佔多少？」，我回說「事情還沒
      有做完，還不清楚。」，我當時才確定甲○○是要向我收
      取回扣，但我只是笑笑的，沒有回答甲○○，我打從心底
      不願意給甲○○回扣，也沒有答應要給甲○○15％的回扣
      等語（見偵字卷(一)第116 頁、卷(三)第102 頁、第224 頁、
      第232 頁），其於原審結證述情節同上。而細繹被告乙○○上揭陳述內容，究竟被告甲○○有無向其提及「這個活
      動給你辦，就像大家一起合作做生意一樣」、「那我可以
      佔多少？」等語，僅有乙○○個人片面指證，在無其他佐
      證之情形下，自難僅以乙○○上開陳述即為被告甲○○不
      利之認定。況被告乙○○亦陳稱：我打從心底不願意給被
      告甲○○回扣，也沒有答應要給被告甲○○15％的回扣等
      語，檢察官認被告甲○○與被告乙○○已達成收取回扣之
      約定，容有率斷之虞。
  ４、又樊家和固於95年11月23日晚上9 時23分接受檢察官訊問
      時證述：「（問：乙○○的活動案部分，你可知道主秘有
      無要求他提供回扣？）大約在95年1 月多，乙○○打電話
      跟我聊天，他說主秘跟他要15％的回扣」等語（見偵字卷
      (三)第17頁）；於95年12月6 日檢察官訊問時則具結證稱：
      「（問：當時你有無聽到甲○○向乙○○要求15％回扣？
      ）這件事應該是在甲○○辦公室時甲○○跟乙○○講的，
      但當時我去上廁所，所以沒聽到，事後乙○○才告訴我的
      。」等語（見偵字卷(三)第47頁）；於96年2月9日接受檢察
      官偵訊時則表示：「（問：〈提示訊問筆錄〉你上次開庭
      表示95年1月間，乙○○打電話告訴你甲○○收取15 ％回
      扣，向你抱怨回扣很高，是否屬實？）有這件事。」等語
      （見偵字卷(三)第255頁）。然樊家和於95年11月23日晚上9
      時23分檢察官訊問時之證述未經依法具結，並無證據能力
      ，已如前述，自不得作為認定被告甲○○犯罪之證據。況
      樊家和係經由被告乙○○之轉述而謂被告甲○○有向被告
      乙○○索取回扣之情事，對於被告甲○○犯罪事實之認定
      ，亦屬傳聞轉述，欠缺證據能力，不得憑以對被告甲○○
      為不利之認定。
  ５、至於扣案之乙○○陳情書（附於偵字卷(一)第21頁）對於被
      告乙○○以外之人之犯罪事實證明並無證據能力，已如前
      述，其記載內容可否視為被告乙○○之自白，而引用為被
      告甲○○犯罪之論證，揆諸被告乙○○於原審證述：該份
      陳情書並不是我製作，我雖然於該案廢標後有與樊家和聯
      絡，樊家和並曾為我撰寫陳情書，但我當時與樊家和談的
      內容與偵字卷(一)第21頁之陳情書所載內容並不相同，我拜
      託樊家和陳情的內容並無提及回扣的事等語（見原審卷(二)
      第17頁至第30頁），而證人樊家和於原審亦證述：「（問
      ：〈請庭上提示偵卷(一)第21頁陳情書〉這份陳情書是你或
      是乙○○寫的？）這是我幫他寫的第二份，我寫好之後有
      傳真給乙○○看，請他看完以後再告訴我內容是否正確，
      但是他當時很忙，沒有時間，所以他說算了，他認賠，不
      要陳情了，我就把那份陳情書放在我的檔案裡面，沒有送
      出去。」（見原審卷(二)第79頁）、「（問：陳情書第六行
      以下『私下要求百分之十五‧‧‧你當時也口頭答應他』
      這句話的意思是誰講的？）是聊天的時候乙○○有講到利
      潤的問題，我告訴乙○○說如果不賺錢就不要作，以陳情
      的立場，是希望當事人趕快解決問題，不要造成民怨，我
      是依照立院陳情手法來做，我這份也有給甲○○。」、「
      （問：乙○○有無向你提過回饋金或是回扣的字眼、字句
      ？）談話內容有講到利潤的問題，沒有講到回饋金、回扣
      。」、「（問：所以『回饋金』是你自己想到的陳情書用
      語，乙○○並沒有講到『回饋金』？）是。」等語（見原
      審卷(二)第79頁至第81頁），足徵上開陳情書係樊家和自行
      解讀被告乙○○之陳述而製作，被告乙○○委請樊家和撰
      寫陳情書時，並未提及回扣或「回饋金」之事，此部分之
      記載純屬樊家和之個人判斷，而該份陳情書亦未經被告乙○○確認而同意寄送，則陳情書上記載之內容是否確為被
      告乙○○之真意，而得視為被告乙○○之犯罪自白，亦有
      疑問，自難依該陳情書所載之內容，即作為被告甲○○與
      被告乙○○有達成收取回扣約定之不利認定。
  ６、至於被告丙○○於檢察官訊問及原審雖證述：我是於95年
      1 月間經樊家和告知桃園縣議會有紀念品的採購案，我便
      與樊家和至甲○○之辦公室詢問有無承作之機會，甲○○
      一開始告訴我這個採購案只要五人小組通過就會跟我議價
      ，並要我先提供樣品給五人小組看，以決定是否採用，我
      就到湘金公司找葉金滿，挑選「至尊無上」之琉璃飾品，
      而95年1 月24日我將該琉璃飾品送至甲○○辦公室，甲○○就告訴我每份紀念品的預算是9,000 元，問我70個可以
      算多少錢，我就向甲○○報價不含稅為7,800 元、含稅為
      8,190 元，甲○○便說要給議會裡面其他人看而要我將該
      樣品留下，後於同年月27日我又去甲○○的辦公室問是否
      已經決定，甲○○就告訴我，已經決定要給我做，我就告
      訴甲○○2 月16日要交貨沒有預先趕工，根本趕不出來，
      便要求先下訂單，但甲○○說沒有辦法先下訂單，因為我
      想甲○○是主秘，而且甲○○說議會已經決定了，所以我
      相信甲○○的話，便先行製作，同時將縣議會通訊錄勾有
      各縣市議長、副議長、主秘之名字給我，要我先去做名板
      ，之後再補議會之採購流程，但我是到二月初才知道該採
      購案要對外招標，我便去購買標單，我看到標單上寫預算
      是63萬元，便想多賺一點就直接依招標資料上註明之預算
      、採購金額參與投標，甲○○並未告訴我用多少錢投標等
      語（見偵字卷(三)第11頁至第14頁、第 231頁，原審卷(二)第
      30頁至第35頁）；乙○○於檢察官訊問及原審證述：甲○○當時告訴我只要經過五人籌備小組同意，我就可以承作
      ，所以我有提出一份企畫書及估價單交給甲○○，以便甲○○向五人籌備小組報告，之後甲○○就告訴我五人籌備
      小組已同意由我承作，以便開始製作活動所需之物品，我
      是在上開議長、副議長聯誼會召開前一個星期，甲○○告
      訴我該採購案要公開招標我才知道，甲○○有告訴我因為
      我東西都已經完成了，而且時間很緊迫，不可能有其他廠
      商會參與投標，叫我不要擔心招標的事，甲○○並保證一
      定會讓我承作，我本來要以巧思公司名義參與投標，但因
      巧思公司不具投標廠商之資格，所以我才會以協力廠商釧
      眾公司名義投標等語（見偵字卷(一)第114頁至第118頁，偵
      字卷(三)第100頁至第104頁、第232頁，原審卷(二)第17 頁至
      第30頁），雖堪認被告甲○○於本件「紀念品」、「活動
      委託企畫與執行」之採購案未經招標、決標、評選、議價
      等程序前，即向被告丙○○、乙○○保證由其二人承作等
      情，被告甲○○上開作為於採購之作業程序雖有可議之處
      ，然既無證據證明被告甲○○有藉此向被告丙○○、乙○○收取回扣之情事，被告甲○○所為，核與貪污治罪條例
      第4 條第1 項第3 款之構成要件未合，自難以該罪相繩。
  ７、另證人即負責本件議長、副議長聯誼會採購業務之總務組
      專員廖錦秀於偵查中及原審結證述：我是在95年1月25 日
      就有收到議事組關於紀念品採購案之簽呈，當時關於紀念
      品之採購預算單價5,000元、100份，我便依此簽辦，但於
      95年1 月27日，劉仁撓就叫我將採購紀念品之簽呈改為預
      算單價9,000 元、70份，我就在當日更改後另外簽辦，因
      當時接近農曆過年，所以該採購案議長是在95年2月8日才
      簽准，而劉仁撓曾經拿過一張丙○○的名片給我，叫我於
      辦理公開招標公告時通知丙○○，我因為希望有多一點廠
      商來投標，所以有打電話給丙○○；另「活動委託企畫及
      執行」之標案，是孫惠生主任告訴我的，且劉仁撓亦曾給
      我一本企畫書，上面有巧思公司乙○○的名片，我於製作
      該招標案標單時，孫惠生曾將乙○○的電話給我，要我如
      有不清楚的地方，可以詢問乙○○，我當時即有請乙○○
      提供工作細目，我當時就感覺乙○○勢在必得，一定要得
      標等語（見95年度他字第540號卷【下稱他字卷】第10 頁
      至第15頁，偵字卷(三)第55頁至第58頁、第220頁至第225頁
      ，原審卷(二)第152頁至第168頁）；證人即負責議長、副議
      長聯誼會採購業務之總務組主任劉仁撓於偵查中、原審具
      結證述：議事組關於紀念品採購案之簽呈，原本係記載預
      算單價5,000元、100份，而於95年1 月26日，甲○○為了
      紀念品採購的事，要我到他的辦公室，當天甲○○就告訴
      我要用琉璃飾品作為本次聯誼會之紀念品，但當時還沒有
      談到預算的事，而議事組於95年1 月27日有抽換議事組簽
      呈中關於紀念品之經費概算表、預算書，於95年2月6日上
      班時，甲○○曾找我到他的辦公室，並展示一尊琉璃飾品
      ，明確指示本次聯誼會要採購這個琉璃飾品作為紀念品，
      並告知這個採購案要由丙○○承作，因甲○○已指示紀念
      品部分要由丙○○承包，所以我就有將丙○○交給我的名
      片轉交給廖錦秀，並告知廖錦秀於上網公告招標時通知丙○○，如甲○○當時沒有提議抽換紀念品之經費概算表、
      預算書，就不會造成後續招標程序緊迫，一般廠商不敢投
      標的結果；又孫惠生於95年農曆過年後某日曾拿了一份企
      畫書給我，要我將企畫書轉交給承辦人，並說是甲○○交
      代「活動委託企畫及執行」之標案要交由巧思公司乙○○
      承辦，但是沒有附名片，事後孫惠生有將乙○○的名片給
      我，並告訴我乙○○就是企畫書的製作人，請承辦人跟乙○○聯絡等語（見他字卷第10頁至第15頁，偵字卷(三)第55
      頁至第58頁、第220頁至第225頁，原審卷(二)第16 8頁至第
      187 頁）；證人即負責主辦聯誼會之議事組主任孫惠生於
      偵查中、原審結證述：本件關於紀念品採購案議事組之簽
      呈原本預計單價5,000元、100份，但於95年2月6日甲○○
      請我至他的辦公室，當時劉仁撓也在現場，甲○○向我等
      展示一尊琉璃飾品，並明確指示本次聯誼會要採購這個琉
      璃飾品作為紀念品，且表示該琉璃飾品的單價為9,000 元
      ，要我修改原簽呈之經費概算表、預算書，我便依甲○○
      之指示以抽換經費概算表及更動簽呈第一頁金額的方式變
      動原簽呈，我當時心中就認定丙○○就是紀念品採購案的
      得標人，後來總務組就依據修改過的經費概算表、預算書
      重新擬定紀念品採購案公開招標的簽呈，但總務組人員希
      望我簽章時依照原先簽呈記載核章的時間，所以我核章時
      才會押2月3日，實際上我簽章的時間應該是2月7日；本件
      「活動委託企劃及執行」的企畫案是甲○○於95年2月6日
      看完琉璃飾品後又叫我至辦公室，當場向我表示要增加「
      活動委託企畫及執行」的採購案，並交給我二本活動企畫
      書，企畫書上有巧思公司的名片，而乙○○於95年1 月23
      日關於印刷、指標、指示牌、邀請卡之製作事項來拜訪我
      時，就有拿巧思公司的名片給我，所以我當時就知道該企
      畫案是乙○○所製作，我事後也有將其中一本企畫案交給
      劉仁撓等語（見他字卷第10頁至第15頁，偵字卷(三)第55頁
      至第58頁、第220頁至第225 頁，原審卷(三)第8頁至第27頁
      ），復參諸上開議事組辦理聯誼會之簽呈、經費概算表各
      三份（見偵字卷(三)第67頁至第69頁、第71頁至第73頁，偵
      字卷(四)第3頁至第6頁）、紀念品採購案公開招標簽呈二份
      （見他字卷第22頁至第23頁，偵字卷(四)第110頁至第111頁
      ），亦足認被告甲○○確曾為使被告丙○○、乙○○得以
      順利取得該等採購案，而於95年2月6日向孫惠生、劉仁撓
      指示抽換修改上開議事組辦理聯誼會之簽呈及抽換經費概
      算表，重新擬定紀念品採購案之招標簽呈及增加「活動委
      託企畫與執行」之採購案之情事，然參照前述說明，因本
      案尚無積極證據足以認定被告甲○○有藉此向被告丙○○
      、乙○○收取回扣之事實，自難以貪污治罪條例第4 條第
      1 項第3 款之罪相繩。而本件縱認被告甲○○有藉由籌辦
      本次聯誼會之機會圖被告丙○○、乙○○不法利益，然按
      貪污治罪條例第6 條第1 項第4 款、第5 款之圖利罪，既
      無未遂犯處罰之規定，必以因此而獲得利益始構成該罪，
      而本件「紀念品」及「活動委託企畫與執行」之採購案，
      嗣後分別因廢標及取消而使被告丙○○、乙○○未能得標
      而獲得利益，因此被告甲○○上開作為，亦難構成該條例
      第6 條第1 項第4 款、第5 款之圖利罪，附此敘明。
  ８、綜上所述，依據刑事訴訟法第161條第1項規定，對構成犯
      罪之事實，應由檢察官盡舉證責任，檢察官若不能盡此舉
      證義務，被告亦無舉反證證明之必要。本件被告甲○○固
      於籌辦上開聯誼會時，向被告丙○○、乙○○承諾由其二
      人承作「紀念品」及「活動委託企畫與執行」之採購案，
      並指示證人孫惠生、劉仁撓抽換簽呈及經費概算表及增加
      「活動委託企畫與執行」之採購案，然本件依檢察官所舉
      卷內各項證據資料，尚無從認定被告甲○○有與被告丙○○、乙○○達成收取回扣之協議，且被告甲○○、丙○○
      、乙○○亦未因該等採購案而獲取不法利益，自難遽以貪
      污治罪條例第4 條第1項第3款之購辦公用物品收取回扣罪
      及第6條第1項第4款、第5款之圖利罪相繩。
  ９、本院依前開調查證據之結果，因無法形成被告甲○○有罪
      之確信，此外復查無其他積極證據足以證明被告甲○○有
      何檢察官所指之犯行，既不能證明被告甲○○犯罪，揆諸
      首開說明，自應為無罪之諭知。
（二）被告丙○○、乙○○無罪部分：
  １、本件公訴意旨係以被告丙○○、乙○○分別與被告甲○○
      達成上開收取回扣之約定，而同時認被告丙○○、乙○○
      涉犯貪污治罪條例第11條第1項之違背職務行賄罪嫌。
  ２、然被告丙○○、乙○○是否與被告甲○○達成上開收取回
      扣之約定，依檢察官所舉卷內各項證據資料，尚無法證明
      ，已如前述。所謂被告丙○○之陳情書（附於原審卷(二)第
      10 2頁），係被告丙○○以哈雷公司負責人名義所為之，
      內容係敘述哈雷公司各在何時、何地，依序製作聯誼會紀
      念哈品之流程，並表示「公告採購金額、預算金額、預計
      金額皆為NT630,000 ，底標價訂的太離譜NT350,000 ，桃
      園縣議會蓄意讓廠商流標，讓廠商白做工，血本無歸，痛
      苦不堪，敬請主持公道，毋任感禱！」，內容並未提及有
      何行求賄賂之犯意或行為；再揆諸被告丙○○就陳情書之
      製作原因，於偵查中供述：因為先前跟甲○○討論時，他
      叫我先製作之後再進行採購流程，其他人也都看過樣品了
      ，也都說可以，整個過程讓我感覺這個部分就是由我承作
      不會有問題，加上1 月27日時，他應該有口頭承諾給我作
      ，我才會寫下陳情書，但甲○○從未跟我提過回饋之類的
      事，我也不知道他有無向樊家和提過這件事等語（見偵查
      卷(一)第15 頁 至第16頁），可見被告丙○○以哈雷公司負
      責人名義所為之陳情書，其目的係要為公司爭取貨款之給
      付，不滿桃園縣議會讓廠商蒙受損失，其內容尚無法作為
      認定其有對於被告甲○○之違背職務行為予以行求賄賂或
      達成期約之不利證據。
  ３、再者，前引被告丙○○於95年11月23日晚上9 時23分接受
      檢察官偵訊所為陳述之筆錄雖記載被告丙○○稱「當時雖
      然沒有明說要退給他差價，但是我們一般作生意的默契就
      是這樣，當時跟主秘是達成默契，差額部分會給他。」等
      語（見偵字卷(三)第17頁）。惟被告丙○○於96年2月1日接
      受檢察官訊問時供述：「（問：〈提示95年11月23日的筆
      錄〉為何你轉做污點證人時，曾指證當時曾跟主秘報8,19
      0 元，跟他達成默契，將差價退給他？）我沒有跟他達成
      默契，我上次沒有這樣講。我只是跟他報價」（見偵字卷
      (三)第224 頁）。被告丙○○於原審以證人身分接受交互詰
      問具結證稱：「（問：本件採購案，你有無與甲○○約定
      收取回扣？）沒有。甲○○從來沒有向我提過這件事。」
      、「（問：〈請庭上提示95年偵字第24419 號卷(三)第17頁
      〉你偵訊時說『當時雖然沒有說明要退給他差價，但是我
      們一般做生意的默契就是這樣，當時與主秘是達成默契，
      差額部分會退給他』，你當時為何這樣說，這些話是什麼
      意思？）我沒有這樣講。檢察官當時問我說你們一般商業
      界是否有差額會退回，我說一般會這樣，但是我並沒有說
      甲○○有這樣。」、「（問：你的意思是說你沒有回答與
      主秘達成協議，也沒有回答說有差額退給他？）是。」、
      「（問：你與甲○○之間到底有無差額或回扣的默契？）
      沒有。」、「（問：甲○○有無向你期約退差額或回扣給
      他？）沒有。」等語（見原審卷(二)第34頁至第35頁）。而
      原審為明被告丙○○先前接受檢察官偵訊所為陳述之實情
      ，當庭勘驗被告丙○○於95年11月23日晚上9 時23分接受
      檢察官訊問時之影音錄製光碟，檢察官當時係問丙○○：
      「照你的意思主秘就不會要這筆錢，我都搞不清楚你的意
      思了？」，丙○○答：「應該會要吧，這是默契。」，有
      前引原審法院勘驗筆錄在卷可稽（附於原審卷(二)第141 頁
      ），足認丙○○之偵訊筆錄記載與實際訊問及回答情形有
      所出入，丙○○於該次檢察官訊問時，並未供述「當時跟
      主秘是達成默契，差額部分會給他」等語，而其所謂「應
      該會要（這筆錢）吧，這是默契」，亦為個人主觀之解讀
      ，其於原審已說明其與甲○○間並未達成給付回扣之協議
      ，也未回應退回扣給甲○○，被告丙○○辯稱其未以給付
      回扣方式對被告甲○○之違背職務行為為行求賄賂或與被
      告甲○○達成期約，並非無據。
  ４、至於證人樊家和於接受檢察官訊問時雖有「一月份過年前
      有一天，丙○○回家跟我說，他跟我說他（指被告丙○○
      ）報給主秘（指被告甲○○）7,800 元，報給議會標價是
      9,000 元，中間差價是要退給主秘的」之證述，經原審當
      庭勘驗訊問光碟無訛，然核諸被告丙○○於原審以證人身
      分接受交互詰問時具結證稱：「（問：〈請庭上提示95年
      偵字第24419 號卷(三)第16、17頁〉樊家和偵訊時說你『一
      月份過年前有一天，丙○○回家跟我說，他跟我說他報給
      主秘7,800元，報給議會標價是9,000元，中間差價是要退
      給主秘的』有無此事？）沒有這回事，我沒有向議會報過
      價。我也沒有向樊家和講說我向議會報價9,000 元的事。
      」則被告丙○○是否曾向證人樊家和表示差價要給被告甲○○一情，即屬有疑。而無論由前引偵訊筆錄之記載或錄
      音（影）光碟經原審勘驗所示之丙○○實際陳述內容，亦
      均無法認定其與被告甲○○已達成退給差價之給付回扣期
      約或曾經對甲○○有所行求賄賂，本院當無從以樊家和上
      揭證述為被告丙○○不利之認定。
  ５、公訴意旨認被告乙○○有對甲○○之違背職務行為為行求
      賄賂並與被告甲○○達成期約，主要係以被告乙○○、證
      人樊家和於檢察事務官、檢察官訊問時陳稱：扣案之乙○○陳情書記載「私下要求15％作為回饋金」等為其依據。
      然被告乙○○於檢察事務官、檢察官訊問時，係稱：我與
      甲○○第一次見面吃飯時，甲○○就已經跟我提過回扣的
      事，當時甲○○就有跟我說「這個活動給你辦，就像大家
      一起合作做生意一樣」，因我是做生意的人，一聽就知道
      甲○○的意思就是要索取回扣，但我當時不以為意，沒有
      回應甲○○，第二次是在95年1 月21日，樊家和與我一同
      去甲○○的辦公室，甲○○又說「案子的進度已經到這個
      階段了，已經快確定了」，並問我「作這個案子利潤有多
      少？」，我回說「還沒做完不清楚，但合理的利潤是一成
      半到二成」，甲○○就笑笑的問我說「那我可以佔多少？
      」，我回說「事情還沒有做完，還不清楚。」，我當時才
      確定甲○○是要向我收取回扣，但我只是笑笑的，沒有回
      答甲○○，我打從心底不願意給甲○○回扣，也沒有答應
      要給甲○○15％的回扣等語（見偵字卷(一)第116 頁、卷(三)
      第102 頁、第224 頁、第232 頁），其於原審結證述情節
      同上。而細繹被告乙○○上揭陳述內容，其根本無意以給
      付回扣方式對被告甲○○行求賄賂，檢察官認被告乙○○
      有對被告甲○○刑求賄賂或與被告甲○○達成賄賂期約，
      實有誤會。
  ６、樊家和雖於95年11月23日晚上9 時23分接受檢察官訊問時
      證述：「（問：乙○○的活動案部分，你可知道主秘有無
      要求他提供回扣？）大約在95年1 月多，乙○○打電話跟
      我聊天，他說主秘跟他要15％的回扣」等語（見偵字卷(三)
      第17頁）；於95年12月6 日檢察官訊問時則具結證稱：「
      （問：當時你有無聽到甲○○向乙○○要求15％回扣？）
      這件事應該是在甲○○辦公室時甲○○跟乙○○講的，但
      當時我去上廁所，所以沒聽到，事後乙○○才告訴我的。
      」等語（見偵字卷(三)第47頁）；於96年2 月9 日接受檢察
      官偵訊時則表示：「（問：〈提示訊問筆錄〉你上次開庭
      表示95年1 月間，乙○○打電話告訴你甲○○收取15％回
      扣，向你抱怨回扣很高，是否屬實？）有這件事。」等語
      （見偵字卷(三)第255 頁）。樊家和於95年11月23日晚上 9
      時23分檢察官訊問時之證述未經依法具結，並無證據能力
      ，已如前述，本不得作為認定被告乙○○犯罪之證據。況
      樊家和係經由被告乙○○之轉述而謂被告甲○○有向被告
      乙○○索取回扣之情事，揆諸被告乙○○本人前揭陳述，
      被告乙○○並無意以給付回扣方式對被告甲○○行求賄賂
      ，亦不得以樊家和之證言而認定被告乙○○曾對被告甲○○刑求賄賂或與被告甲○○達成賄賂之期約。
  ７、至於扣案之乙○○陳情書（附於偵字卷(一)第21頁）之記載
      內容可否視為被告乙○○之自白，而引用為被告乙○○犯
      罪之證據，本院查被告乙○○於原審稱：該份陳情書並不
      是我製作，我雖然於該案廢標後有與樊家和聯絡，樊家和
      並曾為我撰寫陳情書，但我當時與樊家和談的內容與偵字
      卷(一)第21頁之陳情書所載內容並不相同，我拜託樊家和陳
      情的內容並無提及回扣的事等語（見原審卷(二)第17頁至第
      30頁），而證人樊家和於原審亦證述：「（問：〈請庭上
      提示偵卷(一)第21頁陳情書〉這份陳情書是你或是乙○○寫
      的？）這是我幫他寫的第二份，我寫好之後有傳真給乙○○看，請他看完以後再告訴我內容是否正確，但是他當時
      很忙，沒有時間，所以他說算了，他認賠，不要陳情了，
      我就把那份陳情書放在我的檔案裡面，沒有送出去。」（
      見原審卷(二)第79頁）、「（問：陳情書第六行以下『私下
      要求百分之十五‧‧‧你當時也口頭答應他』這句話的意
      思是誰講的？）是聊天的時候乙○○有講到利潤的問題，
      我告訴乙○○說如果不賺錢就不要作，以陳情的立場，是
      希望當事人趕快解決問題，不要造成民怨，我是依照立院
      陳情手法來做，我這份也有給甲○○。」、「（問：乙○○有無向你提過回饋金或是回扣的字眼、字句？）談話內
      容有講到利潤的問題，沒有講到回饋金、回扣。」、「（
      問：所以『回饋金』是你自己想到的陳情書用語，乙○○
      並沒有講到『回饋金』？）是。」等語（見原審卷(二)第79
      頁至第81頁）。從而，上開陳情書顯係樊家和自行解讀被
      告乙○○之陳述而製作，被告乙○○委請樊家和撰寫陳情
      書時，未提及回扣或「回饋金」之事，此部分記載純屬樊
      家和之個人判斷，而該份陳情書亦未經被告乙○○確認而
      同意寄送，則陳情書上記載之內容是否與被告乙○○之真
      意相符，自有疑問，在乏其他積極佐證之情況下，無從依
      該陳情書所載之內容作為被告乙○○不利之認定。
  ８、綜上，檢察官提出之證據尚不足以使本院形成被告丙○○
      、乙○○有公訴意旨所指對被告甲○○行求賄賂或期約賄
      賂犯行之確切心證。此外，復查無其他積極證據足資證明
      被告丙○○、乙○○有何公訴人所指前開犯行，既不能證
      明被告丙○○、乙○○二人犯罪，參諸前揭說明，自應依
      法均為被告丙○○、乙○○二人無罪之諭知。
三、綜上所析，本件原審對被告甲○○、丙○○、乙○○等三人
    之有利及不利事項均詳予勾稽後，認其等犯罪不能證明，而
    為被告3 人無罪之諭知，核其結論並無違誤。檢察官上訴意
    旨所執理由，係就原審採證及認事再為爭執，以檢察官所提
    論證，仍難認被告三人有公訴意旨所指犯行，核其上訴為無
    理由，應予駁回。
據上論斷，應依刑事訴訟法第368條，判決如主文。
本案經檢察官劉異海到庭執行職務。
中    華    民    國    99    年    8     月    26    日
                  刑事第十三庭  審判長法  官  陳恆寬
                                      法  官  崔玲琦
                                      法  官  遲中慧
以上正本證明與原本無異。
檢察官如不服本判決，應於收受送達後10日內向本院提出上訴書
狀，其未敘述上訴之理由者並得於提起上訴後10日內向本院補提
理由書（均須按他造當事人之人數附繕本）「切勿逕送上級法院
」。
                                      書記官  陳韋杉
中    華    民    國    99    年    8     月    30    日

司法院資訊處製作；財團法人民間司法改革基金會備份。
